【裁判字號】    96,訴,856
【裁判日期】    970110
【裁判案由】    偽造文書等
【裁判全文】
臺灣臺南地方法院刑事判決               96年度訴字第856號
公  訴  人  臺灣臺南地方法院檢察署檢察官
被      告  乙○○
上列被告因偽造文書等案件，經檢察官提起公訴（96年度偵字第
8944號），本院判決如下：
    主  文
乙○○犯如附表所示之罪，各處如附表所示之刑，各減為如附表
所示之刑，應執行有期徒刑壹年貳月。偽造之「長益輪胎」印章
壹枚及印文共伍枚均沒收。
    事  實
一、乙○○自民國九十四年十一月二十八日至九十六年三月二日
    止，受僱於甲○○所經營位在臺南縣安定鄉大同村牛肉寮三
    十一之一號之嘉美美容美髮器材行擔任業務員，負責送貨及
    收帳等工作。乙○○明知其並未於附表所示之時間，將公司
    所有之車牌號碼三一○五－ＪＦ號及八四○八－ＧＫ號二部
    自用小貨車開往長益輪胎行維修保養，竟意圖為自己之不法
    所有，先後於附表所示之時間，分別在嘉美美容美髮器材行
    內或撥打電話，向甲○○佯稱要將公司所有之上開二部自用
    小貨車送廠維修保養，致甲○○誤以為真而陷於錯誤，任由
    乙○○將如附表所示之維修保養車輛之費用自其當日所收取
    之貨款中予以扣除，乙○○以此方式共計詐得新臺幣（下同
    ）一萬三千二百五十元。嗣後乙○○為取信嘉美美容美髮器
    材行負責對帳之會計丙○○及負責人甲○○，又基於行使偽
    造私文書之犯意，先於九十五年十二月十二日之前某不詳時
    間，在不詳地點，委託不知情之刻印店人員偽刻「長益輪胎
    」之印章一枚，並於附表所示時間，在不詳地點，分別蓋用
    前揭印章偽造印文共五枚，並填寫合成機油、油蕊等品名及
    數量，而偽造長益輪胎行估價單共五紙，再於當日返回嘉美
    美容美髮器材行後，分別將前開偽造之估價單五紙分別交予
    丙○○或甲○○而行使，足生損害於長益輪胎行及甲○○。
    後因甲○○發覺有異，向長益輪胎行負責人丁○○查詢，經
    丁○○告知乙○○並未於上揭時間將其公司之自用小貨車送
    至該輪胎行維修保養，因而查獲上情。
二、案經嘉美美容美髮器材行負責人甲○○訴由臺灣臺南地方法
    院檢察署檢察官偵查後提起公訴。
    理  由
壹、證據能力之認定：
一、按被告以外之人於審判外之言詞或書面陳述，除法律有規定
    者外，不得作為證據，刑事訴訟法第一百五十九條第一項定
    有明文。本件告訴人即嘉美美容美髮器材行負責人甲○○之
    警詢筆錄，為被告以外之人於審判外之言詞陳述紀錄，為傳
    聞證述，且查無得例外取得證據能力之規定，自無證據能力
    ，不得作為本案認定被告有罪之依據。
二、次按被告以外之人於檢察事務官、司法警察官或司法警察調
    查中所為之陳述，與審判中不符時，其先前之陳述具有較可
    信之特別情況，且為證明犯罪事實存否所必要者，得為證據
    ，刑事訴訟法第一百五十九條之二定有明文。是依本條規定
    ，被告以外之人於檢察事務官、司法警察官或司法警察調查
    時所為之陳述，屬傳聞證據，依同法第一百五十九條規定，
    本無證據能力，必具備「可信性」及「必要性」二要件，始
    例外得適用上開第一百五十九條之二規定，認有證據能力，
    採為證據。此之「必要性」要件，必須該陳述之重要待證事
    實部分，與審判中之陳述有所不符，包括審判中改稱忘記、
    不知道等雖非完全相異，但實質內容已有不符者在內，且該
    審判外之陳述，必為證明犯罪之待證事實存在或不存在所不
    可或缺，二者兼備，始足當之。故此所謂「為證明犯罪事實
    存否所必要者」，既必須達不可或缺之程度，自係指就具體
    個案案情及相關卷證判斷，為發現實質真實目的，認為除該
    項審判外之陳述外，已無從再就同一供述者，取得與其上開
    審判外陳述之相同供述內容，倘以其他證據代替，亦無從達
    到同一目的之情形而言。經查，證人即嘉美美容美髮器材行
    會計丙○○於本院審理時已到庭陳述，且其證述之重要待證
    事實部分與在警詢時之供述內容相符，則證人丙○○在警詢
    之供述既有審判中之陳述可以代替，自非屬「為證明犯罪事
    實存否所必要者」，其警詢供述非為證明犯罪之待證事實存
    在或不存在所不可或缺，從而該證人警詢之供述自非屬上開
    傳聞例外規定之情形，並無證據能力。
三、再按被告以外之人於偵查中向檢察官所為陳述，除顯有不可
    信之情況者外，得為證據，刑事訴訟法法第一百五十九條之
    一第二項定有明文。證人丙○○及甲○○於偵查中之證詞，
    係在檢察官前所為之陳述，且經具結而以證人身分為證言，
    而檢察官乃代表國家偵查犯罪、實施公訴，依法有訊問被告
    、證人及鑑定人之權，證人、鑑定人且需依法具結，而實務
    上運作時，檢察官偵查中向被告以外之人所取得之陳述，原
    則上均能遵守法律規定，不致違法取供，可信度極高，且被
    告復未指出檢察官在偵查時有對證人丙○○及甲○○不法取
    供之情形，亦未釋明其所為供述有顯不可信之情況，則證人
    丙○○及甲○○於檢察官偵查中所為之陳述自具有證據能力
    。
四、至檢察官所引用之其餘供述或非供述證據，被告於本案言詞
    辯論終結前，均未爭執其證據能力，本院審酌各該證據均非
    違法蒐證取得之證據，並無證據力明顯過低之情形，復經本
    院於審判期日依法進行調查、辯論，依法應有證據能力。
貳、實體認定：
一、訊據被告固不否認並未於附表所示時間，將附表所示之自用
    小貨車送往長益輪胎行維修保養乙情，惟矢口否認有何詐欺
    取財及行使偽造私文書之犯行，辯稱：卷附之五張估價單並
    非伊交給公司會計小姐丙○○，伊雖有在伊的工作行程表上
    記載「貨車換機油－２６５０元」、「換油保養２６５０」
    、「８４０８ＧＫ換油保養－２６５０元」、「３１０５－
    ＪＦ保養－２６５０元」等字，但這是指老闆甲○○的兒子
    跟伊說車子要保養或車子換機油所跟伊拿的費用；是因為老
    闆甲○○對伊的工作能力不滿，想將伊解聘，又不想發給伊
    遣散費才會提出本件告訴云云。然查：
(一)上開事實，業據告訴人甲○○於偵查中指訴：伊是嘉美美容
    美髮器材行的負責人，被告自九十五年起至九十六年二月間
    在伊公司任職，被告分別在九十五年十二月十二日、九十六
    年一月三日、一月二十三日、一月三十日及二月二十八日，
    五次藉口要維修保養公司的二部小貨車，就持單據向公司會
    計小姐請款，最後一次伊到長益輪胎行等被告，但被告都沒
    有出現，後來被告回公司卻還是有以單據請款，伊才發現。
    後來伊問被告，被告仍表示他有去保養。伊也有問長益輪胎
    行的老闆丁○○，他也跟伊說最近公司的車子都沒有去保養
    等語明確（見偵卷第七頁）。核與證人丙○○於偵查中結證
    稱：被告送貨後會將收入款項減掉支出款項後再將餘款交給
    伊，該五次被告都表示他有去保養車子，而自己將保養費扣
    掉等語（見偵卷第八頁）；及於本院審理時證述：被告在嘉
    美美容美髮器材行任職期間，公司裡面只有被告一位司機；
    卷附五張估價單除了九十六年二月二十八日這張沒有伊的字
    跡，所以伊未曾經手外，其他的四張上面都有伊的筆跡，伊
    可以確定是被告連同工作行程表交給伊的；被告都是將收取
    的款項扣除當天所支出的金額再將餘款交給伊；因為被告有
    拿估價單向伊請款，所以伊才同意被告從貨款中扣除保養的
    費用等語（見本院卷第二十一至二十七頁）均相符，此外，
    並有估價單五紙附卷足憑。佐以本件告訴人甲○○所提出之
    工作行程表四張上，確實均有以藍色原子筆記載「貨車換機
    油－２６５０元」、「換油保養２６５０」、「８４０８Ｇ
    Ｋ換油保養－２６５０元」、「３１０５－ＪＦ保養－２６
    ５０元」等字（見警卷第二十至二十三頁），而被告亦不否
    認上開文字確實均為伊親自添加記載無誤，益見告訴人甲○○及證人丙○○前揭證述，並非無據。再參酌證人丙○○與
    被告僅係同事關係，並無重大過節或恩怨，其自無故意附和
    告訴人甲○○而設詞構陷被告之動機存在，證人丙○○所為
    上揭不利於被告之證詞，應係真實可採。又被告確實未於附
    表所示之時間將嘉美美容美髮器材行所有之二部自用小貨車
    送往長益輪胎行維修保養，且上開估價單均非長益輪胎行出
    具等節，亦經證人丁○○於偵查中證述明確（見偵卷第八頁
    ），可證被告所交付予證人丙○○之上開估價單，並非真正
    ，而係被告所偽造無訛。
(二)被告雖辯稱：伊之所以在工作行程表上記載「貨車換機油－
    ２６５０元」、「換油保養２６５０」、「８４０８ＧＫ換
    油保養－２６５０元」、「３１０５－ＪＦ保養－２６５０
    元」等字係因為告訴人甲○○的兒子要去保養車輛時身上沒
    有錢，就向伊拿收回來的貨款去保養車輛，所以伊才會如此
    記載；告訴人甲○○之子均是在公司向伊拿錢云云（見警卷
    第八頁及本院卷第十頁）。然觀之卷附之四紙工作行程表上
    均僅記載送廠保養之貨車車牌號碼及支出金額，並未有告訴
    人甲○○之子向被告拿取該筆費用之記載，更無被告所謂拿
    取該筆款項之人之簽收記錄，已難遽信被告空言之辯解為可
    採。且查，前述偽造之估價單其中四紙確係被告親自交付予
    證人丙○○，經證人丙○○核對後始同意被告將如附表編號
    一至四所示之維修保養費用自被告當日收取之貨款中予以扣
    除乙情，業經證人丙○○到庭證述明確（見本院卷第二十六
    頁），又案發當時被告乃係嘉美美容美髮器材行內唯一之業
    務員，證人丙○○自無誤認被告之虞。執此，倘依被告所辯
    ，告訴人甲○○之子是因為要去維修保養公司之車輛時，身
    上沒有現金，故才先向被告拿取其該日所收取之貨款乙節屬
    實，告訴人甲○○之子既尚未前去長益輪胎行，被告又如何
    能自告訴人甲○○之子處取得上開長益輪胎行之估價單作為
    向證人丙○○報帳之憑證？被告所辯無非臨訟編造之詞，難
    以採信。
(三)綜上，本件事證明確，被告犯行堪予認定，自應依法論科。
二、核被告所為，係犯刑法第二百十六條、第二百十條之行使偽
    造私文書罪及同法第三百三十九條第一項之詐欺取財罪。被
    告利用不知情之刻印店人員偽刻「長益輪胎」印章一枚，係
    屬間接正犯。被告偽刻印章後，持以於估價單上偽造「長益
    輪胎」印文之行為，為偽造該估價單之部分行為；又偽造該
    估價單之低度行為，為行使之高度行為所吸收，均不另論罪
    。被告所犯如附表所示之五次行使偽造私文書犯行及五次詐
    欺取財犯行，犯意各別，行為分殊，均應予分論併罰。爰審
    酌被告正值壯年，卻不以正途賺取金錢，擅自偽造「長益輪
    胎」印章及估價單詐騙告訴人財物，且犯後猶畏罪否認犯行
    ，毫無悔意，參酌其犯罪手段、所生危害等一切情狀，各量
    處如附表所示之刑。另被告本件犯罪時間均係在九十六年四
    月二十四日以前，合於中華民國九十六年罪犯減刑條例規定
    之減刑條件，應依該條例第二條第一項第三款規定，各減其
    刑期二分之一，並定應執行之刑，以示懲儆。
三、按偽造之印章、印文、署押，不問屬於犯人與否，沒收之，
    刑法第二百十九條定有明文。查被告偽造之「長益輪胎」印
    章一枚，及持以蓋於估價單上偽造之印文共計五枚，均應依
    上開規定宣告沒收。又被告偽造之估價單五紙，則已交付予
    證人丙○○及告訴人甲○○，而非被告所有，爰不予宣告沒
    收。
據上論斷，應依刑事訴訟法第二百九十九條第一項前段，刑法第
二百十六條、第二百十條、第三百三十九條第一項、第二百十九
條、第五十一條第五款，刑法施行法第一條之一，中華民國九十
六年罪犯減刑條例第二條第一項第三款、第七條，判決如主文。
本案經檢察官戊○○到庭執行職務。
中    華    民    國    97    年    1     月    10    日
                  刑事第六庭  審判長法  官  張瑛宗
                                    法  官  黃莉莉
                                    法  官  孫淑玉
以上正本證明與原本無異。
如不服本判決應於收受本判後10日內向本院提出上訴書狀，並應
敘述具體理由。如未敘述上訴理由者，應於上訴期間屆滿後20日
內向本院補提理由書狀（均須按他造當事人之人數附繕本）「切
勿逕送上級法院」。
                                    書記官  馬愛君
中    華    民    國    97    年    1     月    10    日
附錄本案論罪科刑法條：
中華民國刑法第210條
（偽造變造私文書罪）
偽造、變造私文書，足以生損害於公眾或他人者，處5年以下有
期徒刑。
中華民國刑法第216條
（行使偽造變造或登載不實之文書罪）
行使第210條至第215條之文書者，依偽造、變造文書或登載不實
事項或使登載不實事項之規定處斷。
中華民國刑法第339條
（普通詐欺罪）
意圖為自己或第三人不法之所有，以詐術使人將本人或第三人之
物交付者，處5年以下有期徒刑、拘役或科或併科1千元以下罰金
。
以前項方法得財產上不法之利益或使第三人得之者，亦同。
前二項之未遂犯罰之。
附表：
┌──┬──────┬────┬────┬────┬──────┬──────┐
│編號│犯罪時間    │保養車號│詐騙金額│行使對象│所犯法條    │宣告刑      │
│    │            │        │        │        │            ├──────┤
│    │            │        │        │        │            │減刑後刑期  │
├──┼──────┼────┼────┼────┼──────┼──────┤
│1   │95年12月12日│3105-JF │2650元  │丙○○  │刑法第339條 │二罪各處有期│
│    │            │        │        │        │及同法第216 │徒刑3月     │
│    │            │        │        │        │條、第210條 ├──────┤
│    │            │        │        │        │            │均減為有期徒│
│    │            │        │        │        │            │刑1月又15日 │
├──┼──────┼────┼────┼────┼──────┼──────┤
│2   │96年1月3日  │3105-JF │2650元  │丙○○  │刑法第339條 │二罪各處有期│
│    │            │        │        │        │及同法第216 │徒刑3月     │
│    │            │        │        │        │條、第210條 ├──────┤
│    │            │        │        │        │            │均減為有期徒│
│    │            │        │        │        │            │刑1月又15 日│
├──┼──────┼────┼────┼────┼──────┼──────┤
│3   │96年1月23日 │8408-GK │2650元  │丙○○  │刑法第339條 │二罪各處有期│
│    │            │        │        │        │及同法第216 │徒刑3月     │
│    │            │        │        │        │條、第210條 ├──────┤
│    │            │        │        │        │            │均減為有期徒│
│    │            │        │        │        │            │刑1月又15日 │
├──┼──────┼────┼────┼────┼──────┼──────┤
│4   │96年1月30日 │3105-JF │2650元  │丙○○  │刑法第339條 │二罪各處有期│
│    │            │        │        │        │及同法第216 │徒刑3月     │
│    │            │        │        │        │條、第210條 ├──────┤
│    │            │        │        │        │            │均減為有期徒│
│    │            │        │        │        │            │刑1月又15日 │
├──┼──────┼────┼────┼────┼──────┼──────┤
│5   │96年2月28日 │3105-JF │2650元  │甲○○  │刑法第339條 │二罪各處有期│
│    │            │        │        │        │及同法第216 │徒刑3月     │
│    │            │        │        │        │條、第210條 ├──────┤
│    │            │        │        │        │            │均減為有期徒│
│    │            │        │        │        │            │刑1月又15日 │
└──┴──────┴────┴────┴────┴──────┴──────┘


司法院資訊處製作；財團法人民間司法改革基金會備份。
